【裁判字號】    92,上易,773
【裁判日期】    920416
【裁判案由】    侵占
【裁判全文】
臺灣高等法院刑事判決                            九十二年度上易字第七七三號
    上  訴  人  臺灣臺北地方法院檢察署檢察官
    被      告  甲○○
右上訴人，因被告侵占案件，不服臺灣台北地方法院，九十一年度易字第八三號，中
華民國九十二年一月二十七日第一審判決（起訴案號：臺灣台北地方法院檢察署八十
九年度偵字第二三三九六號，併辦案號：同署九十年度偵字第二三七一五號），提起
上訴，本院判決如左：
    主  文
上訴駁回。
    事  實
一、甲○○係臺北市○○○路○段七二號八樓大帝企業有限公司（下稱大帝公司，該
    公司從事產製銷售衛生產品業務，由公司業務專員或代理商開發下游代送商執行
    軍公教通路行銷工作）業務專員，負責開發、連繫軍公教通路之代送商，調配同
    一區域代送商間之貨物，以行銷大帝公司產品，為從事業務之人，竟意圖為自己
    不法之所有，基於概括之犯意，於民國八十八年八月底、九月初某日，在上址大
    帝公司領取該公司簽發，面額新臺幣（下同）一萬五千元之支票一紙後，持往臺
    中地區之代送商即廣發有限公司（下稱廣發代送商），欲交予該公司轉交臺中縣
    合作社做為通路費用，惟因逾期致大帝公司之貨品無法上架而遭退回，詎甲○○
    竟未將該紙支票返還大帝公司，而於同年九月上旬某日，在不詳地點，將之侵占
    入己，並於同年九月十日交付予不知情之友人曾淑卿，由曾淑卿於同年九月十三
    日將該紙支票存入誠泰商業銀行松江分行000000000000號存款帳戶
    內提兌。甲○○再於同年九月二十三日，以調配貨物為由，前往臺北縣泰山鄉○
    ○路四六巷七三號志豪有限公司（下稱志豪代送商），向該代送商領取成人紙尿
    褲五箱、紳士型抗菌免洗褲二箱、產婦型抗菌免洗褲二箱、貴婦型抗菌免洗褲二
    箱、貴婦型全聯免洗褲二箱後，將之侵占入己。嗣因大帝公司與國防部福利總處
    之新品契約議價失敗，甲○○於同年十月二十八日前往國防部福利總處，領取該
    處退還予大帝公司之新品保證金五萬元支票一紙後，竟未將該紙支票交還大帝公
    司，又於同年十月底、十一月初某日，在不詳地點，將之侵占入己。同年十一月
    五日，再承前意圖為自己不法所有之侵占犯意，以調配貨物為由，前往上址臺北
    縣泰山鄉○○路四六巷七三號，向志豪代送商領取淑女型免洗褲六十包後，將之
    侵占入己，嗣大帝公司清理帳目後始發覺上情。
二、案經大帝公司訴由臺灣臺北地方法院檢察署檢察官偵查起訴。
    理  由
一、原審訊據被告甲○○坦承在右揭時地，向告訴人大帝公司領取面額一萬五千元之
    支票、向國防部福利總處領取面額五萬元之支票，向志豪代送商領取如事實欄所
    示之貨品等事實，惟否認有業務侵占犯行，辯稱：伊八十八年十一月三十日自告
    訴人公司離職後，與告訴人簽約成為代理商，關於一萬五千元及五萬元支票部分
    ，伊離職時有跟告訴人經理王衛康表示要用以抵扣代理傭金，公司會計蔡明媛亦
    知悉此事，伊無侵占意圖；關於侵占貨物部分，伊與告訴人間代理銷貨方式係以
    貨物的庫存量來結算，貨物銷到哪個供應站或如何調配是代理商的權利，結算時
    ，僅就貨物的數量計算，如果是負數，伊就要付錢給告訴人，如果是正數，告訴
    人就要結算代理費予伊，因伊與告訴人尚未進行結算對帳，故不會涉及侵占貨物
    問題；又不論係告訴人業務專員或代理商，均有調配貨物之權限，伊向志豪代送
    商領取貨品後，分別調往山聯社開發股份有限公司（下稱山聯社）與全聯實業股
    份有限公司（下稱全聯社），且伊縱有侵占，亦係侵占志豪代送商之貨物，非侵
    占告訴人之貨物云云。惟查：
（一）侵占廣發代送商退回之一萬五千元支票、國防部福利總處退回之五萬元支票部
      分：
    １查被告係於八十八年十一月三十日自告訴人公司離職，該公司於被告離職後，
      暫扣一個月薪水，迄八十九年一月十日始發放予被告，業據證人即告訴人之經
      理王衛康於原審到庭證述在卷，並有告訴人提出之員工離職申請書、勞工保險
      退保申報表各一份、第一商業銀行自備電腦媒體資料劃撥轉帳申請書、客戶薪
      資自動入帳核對表、無摺存入收款存根、存款存根聯數紙存卷可稽，並為被告
      所是認（見原審卷九十一年四月十一日訊問筆錄），合先敘明。且被告於離職
      後，轉任告訴人之代理商，同係負責開發、連繫軍公教通路之代送商，調配同
      一區域代送商間之貨物，以行銷大帝公司產品，惟係向告訴人領取代理傭金而
      非薪資，亦為證人王衛康證述屬實（見同院九十一年三月二十二日訊問筆錄）
      。
    ２被告固然辯稱伊離職時有跟告訴人經理王衛康表示前持有告訴人所有之一萬五
      千元及五萬元支票，要用以抵扣代理傭金，公司會計蔡明媛亦知悉此事云云。
      惟已據證人王衛康結證：被告是在八十九年六月以後表示的，八十九年二月被
      告跟我們終止代理權，我們要跟被告對帳，但被告都沒有來，我們才發現被告
      挪用公款，那時被告才如此表示，在代理期間，我們並不知道他挪用公款的事
      情，他離職時也沒有跟我們說要抵沖的問題等語明確（見原審九十一年三月二
      十二日訊問筆錄）。證人即告訴人之會計蔡明媛亦於同院結稱：我離職時，被
      告跟公司還有往來，所以我不認為他已離職，我只負責依老闆指示開票給業務
      員簽收，我不記得被告有跟我說過他身上有公司的支票等語（見原審九十一年
      五月二十七日訊問筆錄）。雖被告仍然狡稱：這六萬五千元（指廣發代送商退
      回之一萬五千元支票、國防部福利總處退回之五萬元支票）都是我報准公司，
      由會計簽發支票給我，會計人員應該知道這些錢都在我身上云云；惟經原審詰
      諸「會計蔡明媛是否知道六萬五千元被退還的事」，被告始答稱不知道（見原
      審九十一年五月二十七日訊問筆錄），足徵被告以會計蔡明媛亦知悉伊持有前
      開二紙支票，要係避重就輕之詞。
    ３稽諸告訴人公司為免員工有侵占款項或違約侵權情事，制度上規定員工離職前
      一個月之薪資，要暫押一個月始發放一節，衡諸此情，告訴人焉有可能同意被
      告保留因從事業務而領取之款項，用以抵扣斯時尚未發生之代理傭金！再參以
      被告於警訊時原供稱：一萬五千元是經公司同意準備開發臺中縣合作社之用，
      但因廣發公司要求需現金交付，所以才輾轉存入我朋友曾淑卿誠泰銀行帳戶內
      云云（見八十九年十一月六日警訊筆錄）。原審調查時又改稱：我有去廣發代
      超過無法上架，又把一萬五千元支票退還給我……，我離職時有跟王衛康表示
      要用以抵扣代理傭金云云（見原審九十一年四月十二日、三月二十二訊問筆錄
      ），供述前後齬齟歧異，匿飾犯行之情，灼然可見。
    ４證人即被告任職告訴人公司之人事保證人曾淑卿雖到庭證述：被告曾交付面額
      一萬五千元、五萬元之支票各一紙，並表示該二筆款項不能動用，供作大帝公
      司將來索賠之用，由其存入帳戶內提兌保管，以附和被告辯詞（見原審九十一
      年五月二十七日訊問筆錄）。惟揆諸偵卷所附誠泰商業銀行松江分行0000
      00000000號曾淑卿之存款帳戶八十八年六月迄十二月間對帳單，並無
      曾淑卿提兌存入五萬元支票之紀錄；另八十八年九月十三日雖存入一萬五千元
      支票，翌日兌現入帳，惟至同年十二月十日，該帳戶僅餘九千九百九十四元，
      款項顯然已遭動用；核與證人曾淑卿證述被告表示該二筆款項不能動用，由其
      存入帳戶內提兌保管等語顯然不符。雖證人曾淑卿當庭又證述：我怕動用，所
      以將錢領出放在家裏，我是每天領一點，領到六萬五千元的時侯，再把現金放
      在家裏保管等語（同上筆錄），惟此舉顯然悖離常情，不足採信。
    ５此外，復有被告之人事資料卡、保證書、保證（固）金收繳四聯單、發還保證
      金通知書、付款簽收簿等附卷可資佐證，被告侵占告訴人所有之一萬五千元及
      五萬元支票犯行，堪以認定。至於被告雖於八十九年五月十五日發函予告訴人
      要求對帳，於八十九年十月七日寄發發票日為九十年十月十日、面額為六萬五
      千元支票予告訴人，惟此舉距其侵占支票已逾六個月以上，且係告訴人寄發律
      師函追索後所為，要屬被告業務侵占後之彌縫行為，不足做為有利被告之認定
      ，應併予說明。
（二）侵占向志豪代送商領取之成人紙尿褲五箱、紳士型抗菌免洗褲二箱、產婦型抗
      菌免洗褲二箱、貴婦型抗菌免洗褲二箱、貴婦型全聯免洗褲二箱及淑女型免洗
      褲六十包部分：
    １查被告於八十八年八月二十三日向志豪代送商領取其所有之成人紙尿褲五箱、
      紳士型抗菌免洗褲二箱、產婦型抗菌免洗褲二箱、貴婦型抗菌免洗褲二箱、貴
      婦型全聯免洗褲二箱，另於同年十一月五日向志豪代送商領取其所有之淑女型
      免洗褲六十包等節，為被告所自承無訛；並有臺灣臺北地方法院檢察署九十年
      度偵字第二三七一五號偵查卷宗第五頁所示二張退貨單可憑；復據證人即志豪
      代送商實際負責人徐志堅到院結證無訛（見原審九十一年六月十七日訊問筆錄
      ）。
    ２被告固然辯以：伊與告訴人間代理銷貨方式係以貨物的庫存量來結算，貨物銷
      到哪個供應站或如何調配是代理商的權利，結算時，僅就貨物的數量計算，如
      果是負數，伊就要付錢給告訴人，如果是正數，告訴人就要結算代理費予伊，
      因伊與告訴人尚未進行結算對帳，故不會涉及侵占貨物問題；又不論係告訴人
      員工或代理商，均有調配貨物之權限，伊向志豪代送商領取貨品後，分別調往
      山聯社與全聯社；且伊縱有侵占，亦係侵占志豪代送商之貨物，非侵占告訴人
      之貨物云云，並提出山聯社收貨單二紙及全聯社收貨單一紙為憑。惟查：
      (1)被告於八十八年十一月三十日離職，已如前述，其向志豪代送商領取如事實
        欄所示告訴人之貨品時，即八十八年九月二十三日及同年十一月五日時，尚
        任職於告訴人公司擔任業務專員，其以代理關係置辯，顯無可採！
      (2)原審依被告之聲請，傳喚證人即全聯社營業部門辦事員戴志揚，調查時結稱
        ：八十八年十一月五日全聯社總公司收貨單上之經手人欄不是我簽名，但我
        看過全聯社總公司曾經收過二箱免洗褲，因為木新分店開幕需要一些贈品，
        我有跟被告提過請他贊助一些產品，後來被告有送二箱免洗褲過來，全聯社
        總公司沒有付款支付這二箱免洗褲的價金，因為是這廠商贊助的贈品，木新
        店約八十八年下旬開幕，我沒有辦法確定時間，我也不能確認全聯社總公司
        的收貨單就是前述木新店的贈品，如果以收貨單品名來看是對的，但單據不
        是我們公司的制式單據，所以沒有辦法確認等語（見原審九十一年十月十八
        日訊問筆錄）。縱證人戴志提所指送往全聯社之二箱免洗褲確係被告於八十
        八年十一月五日向志豪代送商領取之二箱淑女型免洗褲，惟其既係贈品，而
        無買賣關係對價，即與被告辯稱「調貨」不符，被告顯係將告訴人之產品侵
        占後無償「贈與」他人，所辯不論係告訴人之員工或代理商，均有調配貨物
        之權限，伊將志豪代送商庫存產品調往全聯社云云，要屬子虛。
      (3)被告雖提出山聯社之送貨單二紙，欲證明八十八年九月二十三日向志豪代送
        商領取之庫存產品，係調往山聯社銷售。惟告訴人業已指稱山聯社在該段期
        間，未與其公司簽約有交易往來關係，並庭呈應收票據明細及代送商資料以
        實其說；而被告聲請傳喚之證人陳漢權又與該二紙收貨單上經手人欄之簽名
        未合；且本案審結前，曾六度以傳票註明或當庭諭知方式，要求被告自行偕
        同證人到庭以證明此部分之待證事實，惟被告始終無法帶同陳漢權或其他證
        人到院接受詰問，空言所辯，自難採信。
      (4)末查，軍公教通路包含臺、澎、金、馬國軍福利總處開放站（三十二站）與
        營站（一七五站）、全聯社（一０五站）、縣市聯社（三八站）、假聯社（
        四三站）、公家機關福利社，此通路客戶結帳付款方式依據各單位每月初發
        出對帳單採銷貨付款等情，為告訴人具狀說明在卷，被告亦坦認告訴人與代
        理商間係以貨物的庫存量來結算無訛；參以證人徐志堅證述：配送商（即代
        單將貨物配送到賣場，如果退貨要退給原廠或代理商，一般公司調配的原因
        有可能是庫存太多或保存期限快到，要調到其他賣場銷售，或接受其他緊急
        訂單等情況等語（見原審九十一年六月十七日訊問筆錄）。足證此銷通路係
        以類似寄賣方式經營，即告訴人、代理商、代送商間，並非買斷關係，是告
        訴人產製之商品在未販賣予消費者前，均屬告訴人所有，被告以伊縱有侵占
        ，亦係侵占志豪代送商之貨物，非侵占告訴人之貨物置辯，要屬無稽。
  綜上所述，本案事證明確，被告業務侵占犯行堪以認定。
二、被告係告訴人之業務專員，負責開發、連繫軍公教通路之代送商，調配同一區域
    代送商間之貨物，以行銷大帝公司產品，為從事業務之人，因業務上之關係而持
    有廣發代送商退回之一萬五千元支票、國防部福利總處退回之五萬元支票、志豪
    代送商退回之成人紙尿褲五箱、紳士型抗菌免洗褲二箱、產婦型抗菌免洗褲二箱
    、貴婦型抗菌免洗褲二箱、貴婦型全聯免洗褲二箱及淑女型免洗褲六十包等告訴
    人公司產品，自係業務上所持有之物。核被告將上開支票、貨物侵占入己，核其
    所為，係犯刑法第三百三十六條第二項之業務侵占罪。其先後四次業務侵占犯行
    ，時間緊接，雖有侵占支票與貨物之分，惟均係利用任職告訴人公司業務專員之
    機會犯罪，所犯又係構成要件相同之罪名，應係基於概括犯意反覆為之，為連續
    犯，應依刑法第五十六條之規定論以一罪，並加重其刑。查被告侵占之面額一萬
    五千元支票係告訴人簽發用以支付臺中縣合作社之通路費用，廣發代送商僅係代
    轉款項之人；另曾淑卿係於八十八年九月十三日將該紙支票存入其誠泰商業銀行
    帳戶內，翌日兌現；而面額五萬元之支票係國防部福利總處新品契約保證金，與
    全聯社無涉，且該筆支票並未存入曾淑卿之存款帳戶內等節，業據告訴人更正無
    誤，且有誠泰商業銀行松江分行000000000000號曾淑卿之存款帳戶
    對帳單在卷可憑，此部分起訴書所載容有未合，應予敘明。被告侵占向志豪代送
    商領取之告訴人公司產品部分，雖未據檢察官起訴，然該部分與公訴人起訴之犯
    罪事實，既具有連續犯之裁判上一罪關係，且經檢察官移送併案審理，為起訴效
    力所及，法院自應併予審究。
三、原審詳查始末後適用刑法第五十六條、第三百三十六條第二項、第七十四條第二
    款，罰金罰鍰提高標準條例第一條前段，審酌被告犯罪後未能坦承犯行，飾詞狡
    辯，並無悔意，惟其侵占之支票面額合計僅六萬五千元，又於原審調查期間，已
    當庭返還予告訴人（見原審九十一年五月二十七日訊問筆錄），另侵占告訴人所
    有產品部分，價值亦僅四萬餘元，惟犯罪後迄今尚未返還或給付告訴人該貨物價
    款，對告訴人造成之損害程度，暨其生活狀況、品行、智識程度、犯罪之動機、
    目的、手段等一切情狀，量處如主文所示之刑。被告前犯賭博罪，經原審判處有
    期徒刑三月確定，八十三年二月二十二日易科罰金執行完畢後，五年以內未曾受
    有期徒刑以上刑之宣告，有臺灣高等法院檢察署刑案紀錄簡覆表附卷可稽，經此
    次起訴審判之教訓後，當知所警惕，而無再犯之虞，認所宣告之刑以暫不執行為
    適當，併諭知緩刑三年，希勵自新。經核認事用法均無違誤，量刑允稱適當。公
    訴人循告訴人之請求而上訴指被告行為有礙告訴人商譽，量刑偏輕，緩刑不當。
    第查被告無據實陳述之義務，所為辯解未為法院採信。不能指其辯解即為惡性而
    忽視其抗辯權利。所指未返還貨款，當可另循民事程序救濟。至於緩刑之宣告以
    有無再犯之虞作考量，究與犯罪情節無涉，上訴核無理由，應予駁回。
四、被告經合法傳喚，無正當理由不到場，自不待其陳述，逕行判決。
據上論斷，應依刑事訴訟法第三百六十八條、第三百七十一條，判決如主文。
本案經檢察官吳國南到庭執行職務。
中      華      民      國    九十二    年      四      月     十六     日
                              臺灣高等法院刑事第十八庭
                                  審判長法  官  吳      敦
                                        法  官  劉  慧  芬
                                        法  官  吳  明  峰
右正本證明與原本無異。
不得上訴。
                                        書記官  李  華  安
中      華      民      國    九十二    年      四      月     十六     日
附錄：本案論罪科刑法條全文
刑法第三百三十六條第二項 (業務侵占罪)
對於業務上所持有之物，犯前條第一項之罪者，處六月以上五年以下有期徒刑，得併
科三千元以下罰金。
刑法第三百三十五條第一項 (普通侵占罪)
意圖為自己或第三人不法之所有，而侵占自己持有他人之物者，處五年以下有期徒刑
、拘役或科或併科一千元以下罰金。


司法院資訊處製作；財團法人民間司法改革基金會備份。
